最高法院刑事判決　　　　　　九十六年度台上字第一一一四號
上　訴　人　甲○○
選任辯護人　官朝永律師
　　　　　　許巍騰律師
　　　　　　李怡卿律師
上　訴　人　乙○○
選任辯護人　許巍騰律師
　　　　　　李怡卿律師
上　訴　人　丙○○
上 列二 人
共　　　同
選任辯護人　陳煥生律師
上列上訴人等因違反商業會計法案件，不服台灣高等法院中華民
國九十二年七月十六日第二審判決（九十一年度上訴字第二一七
四號，起訴案號：台灣板橋地方法院檢察署八十八年度偵字第二
六八二一號、八十九年度偵字第八五八八號），提起上訴，本院
判決如下：
    主  文
原判決撤銷，發回臺灣高等法院。
    理  由
本件原判決撤銷第一審科刑之判決，改判仍論處上訴人甲○○、
乙○○、丙○○共同連續商業負責人，以明知為不實之事項，而
填製會計憑證及記入帳冊罪刑（甲○○處有期徒刑一年二月，乙
○○、丙○○各處有期徒刑八月）；固非無見。
惟查：一、有罪之判決書，須將認定之犯罪事實詳記於事實欄，
並應依刑事訴訟法第三百十條第一款之規定，於理由欄內，記載
所憑之證據及其認定之理由，使事實與理由兩相一致，方為合法
，倘事實欄雖有及，理由欄未加說明其所憑之證據及認定之理
由，即有判決不載理由或理由不備之違法。原判決事實認定甲○
○係「奕達股份有限公司」（下稱奕達公司）負責人，乙○○係
「展程電子有限公司」（下稱展程公司）負責人，丙○○係「凱
呈塑膠模具有限公司」（下稱凱呈公司）負責人，上訴人等均係
商業會計法所定之商業負責人，共同基於概括犯意，於民國八十
七年、八十八年間，明知奕達公司與展程公司、凱呈公司間並無
買賣電子零件之交易行為，竟分別利用不知情之會計人員互相開
立不實之銷貨、進貨發票（對開統一發票明細詳如原判決附表及
附件所示），連續填製不實之會計憑證及將該不實之交易記入帳
冊等情，因認上訴人等均係犯商業會計法第七十一條第一款之以
明知不實之事項，而填製會計憑證及記入帳冊罪，上訴人等利用
不知情之會計人員填製不實憑證及記入帳冊，均為間接正犯，上
訴人等間有犯意聯絡，行為分擔，應依刑法第三十一條第一項規
定論以共犯（原判決正本第二頁至第三頁、第十三頁至第十四頁
）。但原判決於理由欄內就如何認上訴人等係利用不知情之會計
人員填製不實憑證及記入帳冊，及如何認上訴人等相互間有犯意
聯絡及行為分擔，並未說明其認定所憑之證據及其理由，均有判
決理由不備之違法。二、原判決事實另認定：「甲○○明知奕達
公司與展程公司，無實際之交易行為，竟基於開立不實……之會
計憑證即統一發票，幫助他人逃漏稅捐之犯意，自八十七年一月
起至同年十二月止，由甲○○以奕達公司名義，亦利用不知情之
會計人員填製不實之統一發票，交付乙○○供展程公司於八十八
年間申報營利事業所得稅時，虛報進項，金額合計新臺幣（下同
）九千零八十五萬六千三百六十四元，幫助展程公司逃漏八十七
年營利事業所得稅計二十七萬五千一百五十二元，足以生損害於
稅捐稽徵機關課稅之正確性」等情（原判決正本第三頁），於理
由欄二、說明：「甲○○並不否認有以奕達公司名義開立如附表
（指原判決附表）展程公司八十七年進項所示之會計憑證即統一
發票予展程公司……經本院（指原審）向財政部臺灣省北區國稅
局臺北縣分局函詢之結果，展程公司八十七年度以虛報進項情形
，計逃漏營利事業所得稅二十七萬五千一百五十二元」，因認甲
○○另犯稅捐稽徵法第四十三條第一項幫助納稅義務人以不正當
之方法逃漏營業稅罪，依牽連犯關係（現行法已修正廢除）從一
重論以商業會計法第七十一條第一款之罪（原判決正本第三頁、
第十二頁至第十三頁）；即原判決事實及上開理由係認定甲○○
於八十七年度以奕達公司名義填製不實之統一發票，交付予展程
公司，虛報進項，幫助展程公司逃漏八十七年營利事業所得稅。
但原判決於理由欄四、(二)則又說明：「八十七、八十八年間，係
由奕達公司……分別取得展程公司所開立九千零八十五萬六千三
百六十四元、一億三千零四十五萬七千六百三十七元之進貨憑證
；並非奕達公司開立九千零八十五萬六千三百六十四元、一億三
千零四十五萬七千六百三十七元之進貨憑證予展程公司」（原判
決正本第十四頁）；其此部分理由之說明與上引事實認定及理由
欄之說明均相歧異，自有判決理由矛盾之違誤。又依原判決附表
之記載，八十八年度，展程公司亦有不實之進項統一發票，金額
共計一億三千零四十五萬七千六百三十七元（原判決正本第十八
頁），此部分甲○○是否有幫助展程公司逃漏該年度營利事業所
得稅？是否亦與所犯之商業會計法第七十一條第一款之罪，有裁
判上之一罪關係而得併予審究？原審未予究明，亦有可議。
三、刑事訴訟法第九十五條第一款規定：「訊問被告應先告知犯
罪嫌疑及所犯所有罪名。罪名經告知後，認為應變更者，應再告
知。」此乃被告在刑事訴訟程序上應受告知之權利，為憲法第八
條第一項正當法律程序保障內容之一，旨在使被告能充分行使防
禦權，以維審判程序之公平。其所謂「犯罪嫌疑及所犯所有罪名
」，除起訴書所記載之犯罪事實及所犯法條外，自包含依刑事訴
訟法第二百六十七條規定起訴效力所擴張之犯罪事實及罪名。法
院就此等新增之罪名，應於其認為有新增之情形時，隨時、但至
遲於審判期日前踐行上開告知之程序，使被告知悉而充分行使其
防禦權，始能避免突襲性裁判，而確保其權益。本件檢察官起訴
書並未指甲○○另牽連涉犯稅捐稽徵法第四十三條第一項之幫助
納稅義務人以不正當之方法逃漏營業稅罪嫌，第一審判決亦未認
定甲○○有此部分犯行，原判決以甲○○有此部分之犯行，且認
與起訴之商業會計法第七十一條第一款之罪，有裁判上之一罪關
係，乃併予審究。但依原審審判筆錄之記載（原審卷(一)第一八三
頁至第一八九頁、卷(二)第二八八頁至第二八九頁、第三五八頁至
第三六五頁），原審僅對甲○○告知起訴書記載之犯罪事實及罪
名，而未告知擴張之新事實、新罪名，且對於此部分之事實，未
進行調查辯論之程序，其所踐行之訴訟程序顯有瑕疵，其判決自
非適法。綜上，應認原判決有撤銷發回之原因。原判決其他有裁
判上一罪關係部分，基於審判不可分原則，應一併發回。
據上論結，應依刑事訴訟法第三百九十七條、第四百零一條，判
決如主文。
中　　華　　民　　國　九十六　年　　三　　月　　八　　日
                      最高法院刑事第十一庭
                          審判長法官  林　永　茂
                                法官  洪　文　章
                                法官  蘇　振　堂
                                法官  蕭　仰　歸
                                法官  何　菁　莪
      本件正本證明與原本無異
                                      書  記  官
中　　華　　民　　國　九十六　年　　三　　月　 十四 　日
                                                      G
